【裁判字號】    97,上訴,2220
【裁判日期】    980304
【裁判案由】    違反臺灣地區與大陸地區人民關係條例等
【裁判全文】
臺灣高等法院臺中分院刑事判決        97年度上訴字第2220號
上  訴  人  臺灣苗栗地方法院檢察署檢察官
被      告  甲○○
                    （現於臺灣臺中監獄苗栗分監執行中）
上列上訴人因被告違反臺灣地區與大陸地區人民關係條例等案件
，不服臺灣苗栗地方法院97年度訴字第66號中華民國97年8月15
日第一審判決（起訴案號：臺灣苗栗地方法院檢察署97年度偵緝
字第12號），提起上訴，本院判決如下：
    主    文
原判決撤銷，發回臺灣苗栗地方法院。
    理    由
一、公訴意旨略以：被告甲○○從事臺灣地區與大陸地區婚姻仲
    介工作，因工作之便可接觸有意在臺灣地區從事未經主管機
    關許可等工作之大陸地區人士，竟基於賺取使中國大陸地區
    女子來臺之仲介費用，與劉美金（已起訴）、翁建雲（另行
    偵結）共同基於使該大陸地區人民非法進入臺灣地區及偽造
    文書之犯意聯絡，由被告甲○○與大陸地區男子翁建雲談妥
    假結婚等事宜之酬勞為人民幣4萬元代價，再由被告甲○○
    安排與劉美金同於民國91年3月7日前往中國大陸福建省福州
    市，並辦妥劉美金與實無結婚真意、欲藉此婚姻來臺打工之
    大陸地區男子翁建雲辦理結婚登記。2人隨後於91年3月22日
    返回臺灣，由被告甲○○與劉美金2人持該大陸地區民政機
    關製作之結婚公證書，於91年4月4日前往苗栗縣銅鑼鄉戶政
    事務所填具結婚登記申請書，辦理劉美金與翁建雲結婚之戶
    籍登記，致使該戶政事務所不知情之承辦公務員，將此無結
    婚意思卻製作結婚證書之不實事項，登載於其職務上所製作
    之公文書即戶籍謄本上，並據此核發劉美金配偶欄為翁建雲
    之不實登記內容之國民身分證及戶籍謄本。旋被告甲○○與
    劉美金於上開戶籍登記日，持前揭結婚公證書等文件，前往
    苗栗縣警察局苗栗分局填具內容不實之「大陸地區人民進入
    臺灣地區保證書」1份，予負責承辦之該管公務員，使該管
    公務員將「劉美金與翁建雲係夫妻關係」之不實事項登載於
    公文書（即該保證書）之簽註意見欄上，由被告甲○○再持
    委託書、上開不實之大陸地區人民進入臺灣地區保證書、國
    民身分證、戶籍謄本等相關資料，並填具「大陸地區人民進
    入臺灣地區旅行證申請書」，向內政部警政署入出境管理局
    以配偶來臺探親為由，申請大陸地區男子翁建雲入境，而行
    使上開登載不實之文書，致使內政部警政署入出境管理局該
    管公務員不知有偽，而於上開旅行證申請書之公文書上記載
    「91年3月6日結婚」，並發給大陸地區男子翁建雲之「中華
    民國臺灣地區旅行證」上登載「事由：探親」等不實事項。
    旋翁建雲於91年5月29日持上開形式上合法而實質上登載內
    容為不實之中華民國臺灣地區旅行證，以探親為由，向桃園
    中正國際機場海關人員行使之，而非法入境臺灣地區，足生
    損害於苗栗縣苗栗市戶政事務所、苗栗縣警察局苗栗分局及
    內政部警政署入出境管理局對於戶政資料管理及入出境管理
    之正確性。嗣翁建雲進入臺灣地區隨即單獨離去後，因逾期
    居留為警查獲，劉美金復向臺灣苗栗地方法院訴請與翁建雲
    離婚案件，觸犯偽證罪（已判決）而為檢察官循線查獲。因
    認被告甲○○涉犯臺灣地區與大陸地區人民關係條例第79條
    第1項之使大陸地區人民非法進入臺灣地區罪嫌，及刑法第
    216條、第214條之行使使公務員登載不實之偽造文書罪嫌等
    語。
二、原審判決意旨略以：
（一）本案被告甲○○亦另有下列使大陸地區人民非法進入臺灣
      地區及行使使公務員登載不實之犯行：
  １、被告甲○○與陳阿村（另案判決確定）共同基於使大陸地
      區人民非法進入臺灣之概括犯意，及與陳阿村、黃麗疆共
      同基於行使使公務員登載不實事項於職務上所掌公文書之
      犯意聯絡，約由被告甲○○給付陳阿村新臺幣（下同）5
      萬元之報酬，安排陳阿村前往大陸地區偽與黃麗疆辦理結
      婚登記，使黃麗疆得以配偶來臺探親名義進入臺灣地區，
      陳阿村應允後，遂赴大陸地區，並於91年5月28日偕同黃
      麗疆至大陸福建省莆田市公證處辦理結婚登記，取得莆田
      市公證處核發之（2002）莆市證字第2271號「結婚公證書
      」，返臺後，由被告甲○○於91年6月11日持陳阿村之委
      託書，將上開「結婚公證書」送財團法人海峽交流基金會
      （下稱海基會）辦理認證，取得海基會所核發核對前開公
      證書正本與福建省公證員協會寄交之（2002）莆市證字第
      2271號公證書副本相符之證明，又於91年6月13日，至苗
      栗縣警察局竹南分局海口派出所填具願意擔保被保人黃麗
      疆進入臺灣地區之「大陸地區人民進入臺灣地區保證書」
      ，向該管派出所員警辦理對保手續，再於同日持前開「結
      婚證明書」與海基會所出具之「證明」等資料，前往苗栗
      縣竹南鎮戶政事務所辦理與黃麗疆之結婚登記，使該管戶
      政事務所不知情之公務員將此不實之結婚事項，登載於其
      職務上所掌管之公文書即戶籍登記資料，並核發載有不實
      結婚資料之戶籍謄本予陳阿村，足生損害於戶政機關對於
      戶籍管理之正確性。繼於91年6月14日由被告甲○○持前
      開「大陸地區人民進入臺灣地區保證書」、「結婚公證書
      」、海基會出具之「證明」及載有不實結婚資料之戶籍謄
      本並陳阿村出具之委託書等文件，填載「大陸地區人民進
      入臺灣地區旅行證申請書」，向內政部警政署入出境管理
      局（下稱）境管局，以配偶來臺探親為由，申請黃麗疆入
      境，而將上開文件交付該管承辦公務員為審核，嗣經境管
      局為實質審核後許可大陸地區人民黃麗疆進入臺灣地區，
      黃麗疆即於91年10月23日持境管局製發之中華民國臺灣地
      區旅行證，自中正國際機場入境而非法進入臺灣地區；黃
      麗疆於92年5月8日出境後，甲○○與陳阿村復承前犯意，
      由陳阿村於92年4月24日，至苗栗縣警察局苗栗分局北苗
      派出所填具願意擔保被保人黃麗疆進入臺灣地區之「大陸
      地區人民進入臺灣地區保證書」，向該管派出所員警辦理
      對保手續，再由被告甲○○於92年5月7日持陳阿村之委託
      書及上開保證書，以團聚為由，申請黃麗疆入境，經境管
      局為實質審核後，許可其入境，黃麗疆乃先後於92年8月
      25日、10月5日持境管局製發之中華民國臺灣地區旅行證
      入境而非法進入臺灣地區，足生損害於境管局對於入出境
      管制作業之正確性。
  ２、被告甲○○為安排大陸地區女子李平妹來臺工作，乃承前
      犯意，與張筑婷（另由檢察官為不起訴處分）、張志豪、
      徐文滿（以上2人另案審理）共同基於使大陸地區人民非
      法進入臺灣及與張筑婷等3人、李平妹共同基於行使使公
      務員登載不實事項於職務上所掌公文書之犯意聯絡，先由
      張志豪覓得徐文滿並與之談妥以3至5萬元之代價，作為徐
      文滿前往大陸與大陸女子李平妹假結婚之酬勞，俾李平妹
      得以配偶來臺探親名義進入臺灣地區，再由被告甲○○安
      排徐文滿、張筑婷、張志豪於92年5月8日前往中國大陸福
      建省福州市，期間由張志豪、張筑婷負責照料徐文滿之食
      宿，迨於92年5月19日，被告甲○○即偕同無結婚真意之
      徐文滿、李平妹至福建省寧德市公證處辦理結婚登記，取
      得福建省寧德市公證處核發之（2003）寧證字第1116號「
      結婚公證書」，徐文滿返臺後，乃於92年6月27日將上開
      「結婚公證書」送海基會辦理認證，取得海基會所核發核
      對前開公證書正本與福建省公證員協會寄交之（2003）寧
      證字第1116號公證書副本相符之「證明」，並於92年7月4
      日至苗栗縣警察局苗栗分局北苗派出所填具願意擔保被保
      人李平妹進入臺灣地區之「大陸地區人民進入臺灣地區保
      證書」，向該管派出所員警辦理對保手續，復於同日持前
      開「結婚證明書」與海基會所出具之「證明」等資料，前
      往苗栗市戶政事務所辦理與李平妹之結婚登記，使該管戶
      政事務所不知情之公務員，將此不實之結婚事項登載於其
      職務上所掌管之公文書即戶籍登記資料，並核發載有不實
      結婚資料之戶籍謄本予徐文滿，足生損害於戶政機關對於
      戶籍管理之正確性。繼由被告甲○○於92年7月7日帶同徐
      文滿，持前開「大陸地區人民進入臺灣地區保證書」、「
      結婚公證書」、海基會出具之「證明」及載有不實結婚資
      料之戶籍謄本等文件，填載「大陸地區人民進入臺灣地區
      旅行證申請書」，向境管局以配偶來臺探親為由申請李平
      妹入境，而將上開文件交付該管承辦公務員為審核，嗣經
      境管局為實質審核後，許可大陸地區人民李平妹進入臺灣
      地區，李平妹即於92年9月1日持境管局製發之中華民國臺
      灣地區旅行證，自中正國際機場入境而非法進入臺灣地區
      ，足生損害於境管局對於入出境管制作業之正確性。嗣李
      平妹進入臺灣地區後，因逾期居留為警查獲。
  ３、被告甲○○為安排大陸地區人民顧春富來臺工作，復承前
      犯意，與張筑婷（另案判決確定）共同基於使大陸地區人
      民非進入臺灣，及與張筑婷、顧春富共同基於行使使公務
      員登載不實事項於職務上所掌公文書之犯意聯絡，約由被
      告甲○○給付張筑婷5萬元之報酬，安排其前往大陸地區
      偽與顧春富辦理結婚登記，使顧春富得以配偶來臺探親名
      義進入臺灣地區，張筑婷應允後，遂於92年6月2日赴大陸
      地區，並於翌日（3日）偕同顧春富至福建省福州市公證
      處辦理結婚登記，取得福建省福州市公證處核發之（2003
      ）榕公證內民字第7318號「結婚證明書」，返臺後，復由
      被告甲○○於92年6月25日將上開「結婚證明書」送海基
      會辦理認證，取得海基會所核發核對前開公證書正本與福
      建省公證員協會寄交之（2003）榕公證內民字第7318號公
      證書副本相符之「證明」，再由張筑婷於92年6月30日至
      新竹縣警察局竹東分局竹東派出所填具願意擔保被保人顧
      春富進入臺灣地區之「大陸地區人民進入臺灣地區保證書
      」，向該管派出所員警辦理對保手續，繼於92年7月2日持
      前開「結婚證明書」與海基會所出具之「證明」等資料，
      前往新竹縣竹東鎮戶政事務所辦理與顧春富之結婚登記，
      使該管戶政事務所不知情之公務員將此不實之結婚事項登
      載於其職務上所掌管之公文書即戶籍登記資料，並核發載
      有不實結婚資料之戶籍謄本予張筑婷，足生損害於戶政機
      關對於戶籍管理之正確性。復由張筑婷於92年7月4日持前
      開「大陸地區人民進入臺灣地區保證書」、「結婚公證書
      」、海基會出具之「證明」及載有不實結婚資料之戶籍謄
      本等文件，填載「大陸地區人民進入臺灣地區旅行證申請
      書」，向境管局以配偶來臺探親為由申請顧春富入境，而
      將上開文件交付該管公務員為審核，嗣經境管局為實質審
      核後，許可大陸地區人民顧春富進入臺灣地區，顧春富即
      於92年9月16日，持境管局製發之中華民國臺灣地區旅行
      證，自中正國際機場入境而非法進入臺灣地區，足生損害
      於境管局對於入出境管制作業之正確性。嗣顧春富進入臺
      灣地區後，因逾期居留為警查獲。
（二）被告甲○○上開所示之三件犯行，業經臺灣臺北地方法院
      於96年6月27日以95年度易字第15號判決，認為被告甲○
      ○以假結婚之方式，分別使大陸地區人民黃麗疆、李平妹
      、顧春富，得以探親名義非法進入臺灣地區，係違反臺灣
      地區與大陸地區人民關係條例第15條第1款規定，均應依
      修正前同條例第79條第1項規定處斷；又以不實之結婚證
      明文件向戶政機關辦理結婚登記，使該管戶政機關公務員
      將此不實之結婚事項登載於其職務上所掌管之戶籍登記資
      料，復持向內政部警政署入出境管理局申辦大陸地區人民
      來臺之許可而為行使，均係犯刑法第216條、第214條之行
      使使公務員登載不實事項於公文書罪。被告甲○○先後多
      次違反臺灣地區與大陸地區人民關係條例及行使使公務員
      登載不實事項於公文書犯行，均時間緊接，所犯構成要件
      相同之罪名，顯係基於概括犯意反覆為之，均應依修正前
      刑法第56條連續犯之規定論以一罪。被告甲○○所犯使大
      陸地區人民非法進入臺灣及行使使公務員登載不實事項於
      公文書2罪，有目的、方法之牽連關係，應依修正前刑法
      第55條規定，從一重之修正前臺灣地區與大陸地區人民關
      係條例第79條第1項之規定處斷，因而就連續違反不得使
      大陸地區人民非法進入臺灣地區之部分，判處有期徒刑1
      年。嗣再經臺灣高等法院於96年9月6日以96年度上訴字第
      3131號判決，撤銷原判決，就連續違反不得使大陸地區人
      民非法進入臺灣地區部分，改判處有期徒刑1年，減為有
      期徒刑6月，此分別有上開2判決在卷足憑（見臺灣苗栗地
      方法院檢察署96年度偵緝字第283號偵查卷第106至118頁
      、97年度偵緝字第12號偵查卷第14至23頁），上開案件目
      前尚未判決確定，有臺灣高等法院被告前案紀錄表1份在
      卷足憑。
（三）從上述臺灣臺北地方法院95年度易字第15號判決及臺灣高
      等法院96年度上訴字第3131號判決，可知被告甲○○自91
      年5月28日起至92年9月16日止，多次以假結婚名義，安排
      大陸地區人民黃麗疆、李平妹及顧春富3人非法入境臺灣
      ，所犯之修正前臺灣地區與大陸地區人民關係條例第79條
      第1項之罪及行使使公務員登載不實事項於公文書之罪，
      均符合修正前刑法第56條連續犯之構成要件（至被告甲○
      ○使大陸地區人民顧春富、李平妹非法入境臺灣地區部分
      ，雖另經臺灣新竹地方法院於96年7月27日以95年度訴字
      第762號、第759號判決，就連續違反不得使大陸地區人民
      非進入臺灣地區之規定，判處被告甲○○有期徒刑2年，
      減為有期徒刑1年；嗣再經臺灣高等法院於96年12月20日
      以96年度上訴字第4451號判決，撤銷原判決，另判處有期
      徒刑2年，減為有期徒刑1年，有上開2判決正本在卷足參
      。對同一案件，臺灣新竹地方法院與其後之上訴審重複判
      決，是否合法，姑且不論，然因臺灣臺北地方法院上開判
      決認定之犯罪事實，較臺灣新竹地方法院之判決多出一項
      ，即大陸地區人民黃麗疆非法入境臺灣部分，其認定犯罪
      事實之範圍既然較廣，本院自應以上開臺灣臺北地方法院
      判決及其後之上訴審認定之事實為依據），則本案被告甲
      ○○安排劉美金於91年3月7日前往中國大陸福建省福州市
      ，與大陸地區男子翁建雲辦理假結婚後，再向苗栗縣銅鑼
      鄉戶政事務所辦理結婚登記，持使公務員登載不實之公文
      書，向境管局申請取得中華民國臺灣地區旅行證，使大陸
      地區人民翁建雲於91年5月29日，以探親為由，非法入境
      臺灣地區，與使大陸地區人民黃麗疆、李平妹及顧春富3
      人非法入境臺灣之犯罪手法，如出一轍，時間亦相距僅2
      月，顯然與臺灣臺北地方法院95年度易字第15號判決及臺
      灣高等法院96年度上訴字第3131號判決認定之犯罪事實，
      有修正前刑法第56條連續犯之裁判上一罪關係，為前案判
      決效力所及，應屬同一案件，揆諸前述最高法院92年度臺
      非字第163號判決要旨，本院自不得審判，公訴人就同一
      案件另向本院起訴，依照上開說明，本件爰不經言詞辯論
      ，逕為諭知不受理之判決。
三、經查：
（一）原審判決所提及之臺灣臺北地方法院於96年6月27日以95
      年度易字第15號判決，其雖認為前述二、（一）、１、２
      、３之被告犯行，構成連續犯，但經上訴後，臺灣高等法
      院於96年9月6日以96年度上訴字第3131號判決，撤銷臺灣
      臺北地方法院上開判決，認為前述二、（一）、１之被告
      甲○○犯行，與二、（一）、２、３之被告甲○○犯行，
      二者已逾1年，時間非屬緊密，犯罪動機及目的亦未相同
      ，顯係另行起意，非屬連續犯等語（見97年度偵緝字第12
      號偵查卷第22頁）。是以原審認為臺灣高等法院96年度上
      訴字第3131號判決，亦認定被告甲○○自91年5月28日起
      至92年9月16日止，多次以假結婚名義，安排大陸地區人
      民黃麗疆、李平妹及顧春富3人非法入境台灣之行為，符
      合修正前刑法第56條連續犯之構成要件云云，尚有誤會。
（二）本案檢察官起訴部分，被告甲○○按排劉美金赴大陸地區
      之時間為91年3月7日，而最後翁建雲來臺之時間為91年5
      月29日，而就前述二、（一）、１部分，被告甲○○陪同
      黃麗疆辦理結婚登記之時間為91年5月28日，二者時間雖
      有部分重疊。然依前述臺灣臺北地方法院95年度易字第15
      號判決及臺灣高等法院96年度上訴字第3131號判決所載，
      被告甲○○使大陸地區人民黃麗疆來臺之目的，係為能使
      其與黃麗疆續為通姦之行為。而被告甲○○就本案檢察官
      起訴部分，其於96年10月30日檢察官訊問時供稱：當時其
      開婚友社，劉美金來找其，她說最近生活比較困難，她現
      在在臺灣也離婚了，聽說可以到大陸找個對象，可以賺一
      點錢，其向大陸地區人民翁建雲收人民幣4萬元，給劉美
      金是新臺幣8萬元等語（見96年度偵緝字第283號偵查卷第
      71頁）。又其於原審97年3月4日準備程序時供稱：其於91
      年時，在苗栗成立「非常男女婚友社」，有在仲介兩岸婚
      姻，其仲介的，有的是真的要結婚，有的是假的，因為大
      陸有的人家境不好，所以要來臺灣打工；一開始沒有想要
      仲介假結婚，都是做真的結婚，後來會有假的，是因為對
      方的要求，對方如果沒有要求，其不會去做假結婚，其想
      做真的結婚等語（見原審卷第38至39頁）。依上開被告甲
      ○○於偵查及原審準備程序時之供稱，可知其於本案為臺
      灣地區人民劉美金安排赴大陸地區進行假結婚，是因為劉
      美金生活困難，依劉美金之提議而為其尋找增加收入之機
      會，至於安排大陸地區人民翁建雲為假結婚則係為其安排
      來臺灣地區打工，且係因對方有提議，被告甲○○才會為
      上開仲介假結婚之行為。依上開說明，就此二案件之行為
      ，其時間雖有部分重疊，但其犯意、目的、動機均不同，
      核其情形，應係另行起意，並非基於概括之犯意為之，原
      審認為該二者之間，應為連續犯，則本案為前案判決效力
      所及，應屬同一案件云云，即有誤會。
（三）又檢察官前就本案起訴部分，以與前述二、（一）、２、
      ３部分具有連續犯關係，移請當時正審理前述二、（一）
      ２、３部分之臺灣高等法院併予審理，惟該院認為「被告
      甲○○使大陸地區男子翁建雲，非法進入臺灣地區之時間
      為91年5月29日，而其使本案大陸男子顧春富、大陸女子
      李平妹非法進入臺灣地區之時間各為92年9月16日、92年9
      月1日。兩案之犯罪時間，時隔年餘，難謂具有時間之密
      接性，是被告甲○○使大陸地區男子翁建雲非法進入臺灣
      地區之犯行，難認與本案論罪科刑部分有連續犯裁判上之
      一罪關係，本院無從併予審理，此部分應退由檢察官另行
      偵查辦理。」等語，有該院96年度上訴字第4451號判決1
      份在卷可憑（見97年度偵緝字第12號偵查卷第11頁），是
      依上開判決之說明，足以認定本案起訴部分與前述二、（
      一）、２、３部分，並無連續犯關係存在。又該案嗣經被
      告甲○○上訴於最高法院，最高法院嗣於97年3月20日駁
      回上訴，其理由認為：兩案罪時間已相距約有1年，且有
      關大陸地區女子黃麗疆部分係基於被告之個人感情因情，
      使其女友（即黃麗疆）非法進入臺灣地區，為單一個案性
      質，與其嗣後有關大陸地區人民李平妹、顧春富部分，犯
      罪動機並不相同，顯係另有新犯意發生，尚難認自始均在
      其一個預定計劃之內，而無連續犯之裁判上一罪關係等情
      ，有最高法院97年臺上字1175號判決可稽（見本院卷第24
      至26頁），是此部分，更可認定本案起訴部分與前述二、
      （一）、１部分，亦非屬連續犯關係。
四、綜上說明，本案被告甲○○與上述他案部分是否有連續犯之
    裁判上一罪關係，尚有探究之餘地，原審就此未予詳查審究
    ，遽認本案被告犯行已為前案判決效力所及，諭知本件公訴
    不受理，即有未洽。檢察官上訴意旨，執此指摘原判決不當
    ，為有理由，爰不經原審辯論，撤銷原判決，並發回臺灣苗
    栗地方法院更為適當之處理。
據上論結，應依刑事訴訟法第372條、第369條第1項但書，判決
如主文。
中    華    民    國    98    年    3     月    4     日
            刑事第五庭  審判長法  官  趙  春  碧
                              法  官  何  秀  燕
                              法  官  楊  真  明
以上正本證明與原本無異。
如不服本判決應於收受送達後十日內向本院提出上訴書狀，其未
敘述上訴理由者，並得於提起上訴後十日內向本院補提理由書（
均須按他造當事人之人數附繕本）「切勿逕送上級法院」。
                              書記官  李  淑  芬
中    華    民    國    98    年    3     月    4     日


司法院資訊處製作；財團法人民間司法改革基金會備份。
